【裁判字號】    97,訴,640
【裁判日期】    971028
【裁判案由】    分割共有物
【裁判全文】
臺灣新竹地方法院民事判決               97年度訴字第640號
原      告  甲○○
被      告  乙○○
上列當事人間請求分割共有物事件，本院於民國97年10月14日辯
論終結，判決如下：
    主  文
兩造共有坐落新竹市○○段五四八地號土地及其上一二八六建號
，即門牌號碼新竹市○○路一００八巷三三弄四號建物，應予變
價分割，並就賣得價金，按兩造原應有部分比例分配之。
訴訟費用由被告負擔二分之一，餘由原告負擔。
    事實及理由
一、原告主張：
    緣坐落新竹市○○段548地號土地及其上1286建號，即門牌
    號碼新竹市○○路1008巷33弄4號建物（以下簡稱系爭房地
    ）原為原告結婚時，父母所贈與之嫁妝，嗣於民國91年間，
    因被告出資改建系爭建物，故原告乃於91年10月1日將系爭
    房地應有部分2分之1以夫妻贈與為原因移轉登記與被告，迄
    兩造因故協議離婚並辦畢離婚登記，原告並即搬離系爭房地
    ，因系爭房地仍為兩造所共有，其應有部分為雙方各2分之1
    ，又因兩造所共有之系爭房地並無因法令限制不許分割情事
    ，亦無因使用目的有不能分割之情形，而兩造就系爭房地復
    未訂有不分割期限之契約，惟就分割方法則未能獲致協議，
    因系爭房地現由被告占有使用中，且因系爭房地為一獨立之
    四層樓建物，只有一個門戶得對外出入，並無法另闢其他出
    入之門戶，再因兩造現已無婚姻關係存在，實不適宜繼續居
    住在一起，則系爭房地尚無法以原物分割之方式為分割，爰
    訴請准予變賣分割，並聲明：兩造共有系爭土地，應准予變
    價分割。
二、被告方面：
    系爭房地原為原告單獨所有，伊於80年間與原告結婚後，乃
    搬入系爭房地居住，惟系爭建物之屋況不佳，經多年維修仍
    未能改善，加上九二一大地震過後，系爭建物之屋況更糟，
    經原告提議由被告出資將系爭建物改建，並承諾贈與系爭房
    地應有部分2分之1權利給被告，被告乃準備新台幣（下同）
    4,000,000元以作為改建系爭建物之資金，詎料，於興建過
    程中有許多額外之支出超過原本之估算，導致被告所備之資
    金不足，最後只好商請原告協助出資，關於系爭建物內之燈
    具及窗廉確是由原告出資支付，惟其他之費用均是由被告所
    出資，經估算實際改建共花費被告近4,200,000元至4,500,0
    00元，系爭房地現仍由被告占有使用中，以系爭房地之狀況
    ，確實不適宜以原物分割之方式割裂分割，同意以變價之方
    式為分割等語，並聲明：同意變價分割。
三、本院之判斷：
(一)按各共有人得隨時請求分割共有物，但因物之使用目的不能
    分割或契約訂有不分割之期限者，不在此限；又共有物之分
    割方法不能協議決定者，得聲請法院裁判定之，民法第823
    條第1項、第824條第2項分別定有明文。查系爭房地為兩造
    所共有，其應有部分各為2分之1之情，業據原告提出被告所
    不爭執之土地登記謄本及建物登記謄本各1件為證，而查，
    系爭房地並無因法令限制不許分割情事，亦無因物之使用目
    的不能分割情形，而兩造就系爭土地復未訂有不分割期限之
    契約，惟就分割方法則未能獲致協議等情，亦為被告所不爭
    執，自堪信原告此部分主張為真實。準此，原告依民法第82
    4條第2項之規定，訴請以判決分割系爭房地，於法尚無不合
    ，所訴應予准許。
(二)次按共有物之分割，依共有人協議之方法行之。分割之方法
    ，不能協議決定者，法院得因任何共有人之聲請，命為以原
    物分配於各共有人，或變賣共有物，以價金分配於各共有人
    。以原物為分配時，如共有人中，有不能按其應有部分受分
    配者，得以金錢補償之，民法第824條定有明文。又按分割
    共有物，究以原物分割，或變價分割為適當，法院應斟酌當
    事人意願、共有物之用情形、經濟效用及全體共有人之利益
    等情形而為適當分割，不受共有人所主張分割方法之拘束（
    最高法院87年度台上字第1402號裁判亦同此見解）。經查，
    系爭房地為獨棟之四層樓建物，其一樓設有客廳及廚房，二
    、三、四樓各設有房間，四樓並另設有陽台，又其一、二樓
    有保存登記之樓地板面積各為46.52平方公尺，而系爭建物
    只有一個門戶得對外出入，其建物兩旁之牆壁與隔鄰建物之
    牆壁緊密相連，其建物後方亦與他人土地相毗鄰，並無法拆
    除牆壁另闢其他門戶作為出入使用等情，有原告所提之土地
    登記簿謄本、建物登記簿謄本、地籍圖謄本及現況照片等件
    為證，且為到場之兩造所一玫陳明，足見兩造所共有之系爭
    房地顯無法以原物分割之方式為分割，況兩造現已無婚姻關
    係存在，亦同陳不適宜繼續居住在一起，復均陳明願採變價
    分割之方式為分割，是本院審酌系爭建物之狀況不適宜原物
    分割，而採行變價分割，則共有人可透過出賣方式將系爭房
    地整筆出售，俾以提高系爭房地之交換價值，再由共有人按
    應有部分比例分配價金，對共有人自應屬有利，認系爭房地
    應採行變價分割之方式分割，並將價金按兩造應有部分之比
    例（即兩造之應有部分均各2分之1）予以分配，均如主文第
    1項所示。
四、分割共有物之訴，核其性質，兩造本可互換地位，本件原告
    起訴雖於法有據，然被告之應訴乃法律規定所不得不然，其
    所為抗辯自為伸張或防衛權利所必要，且本件分割結果，共
    有人均蒙其利，是以本院認本件訴訟費用，應參酌兩造於分
    割所得之利益，所分得價金之多寡，及兩造就系爭土地各自
    享有應有部分之比例等一切情事，由兩造依比例分擔較為公
    允，爰判決由兩造按其應有部分比例負擔訴訟費用，均如主
    文第2項所示。
五、本件判決之基礎已臻明確，兩造其餘之攻擊、防禦方法及舉
    證，核與判決結果無影響，爰不一一論列，併此敘明。
六、據上論結，本件原告之訴為有理由，依民事訴訟法第80條之
    1、第85條第1項前段，判決如主文。
中    華    民    國    97    年    10    月    28    日
                  新竹簡易庭    法  官  高敏俐
以上正本係照原本作成。
如對本判決上訴，須於判決送達後20日內向本院提出上訴狀。
中    華    民    國    97    年    10    月    28    日
                                書記官  黎秀娟


司法院資訊處製作；財團法人民間司法改革基金會備份。
